臺灣高等法院臺中分院民事判決　　　　 95年度重上字第115號
上　訴　人　甲○○
訴訟代理人　謝文田律師
　　　　　　吳皓偉律師
視同上訴人　丁○○
　　　　　　乙○○○
被 上訴 人　三信商業銀行股份有限公司
法定代理人　丙○○
訴訟代理人　吳光陸律師
　　　　　　廖瑞鍠律師
上列當事人間請求清償借款事件，上訴人對於中華民國95年7月
18日臺灣臺中地方法院第一審判決（93年度重訴字第394號），
提起上訴，本院於96年6月26日言詞辯論終結，判決如下：
    主  文
原判決主文第三項關於命上訴人丁○○、乙○○○、甲○○應連
帶給付被上訴人新台幣陸仟萬元，及其中貳仟萬元、壹仟肆佰壹
拾萬元、壹仟貳佰玖拾萬元、捌佰柒拾萬元、肆佰參拾萬元分別
自如附表編號5至9所示起算日起至清償日止之利息及違約金；及
該部分假執行之宣告（即原判決主文第七項部分）暨訴訟費用之
裁判均廢棄。
上項廢棄部分，被上訴人在第一審之訴及假執行之聲請均駁回。
其餘上訴駁回。
第一、二審訴訟費用由上訴人乙○○○、甲○○連帶負擔二十五
分之四；上訴人丁○○、甲○○連帶負擔二十五分之一；餘由被
上訴人負擔。
    事實及理由
一、被上訴人起訴主張：
  1.上訴人乙○○○、甲○○於79年11月14日與被上訴人前身保
    證責任台中市第三信用合作社（下稱三信合作社）簽立連帶
    保證書，雙方約定就丁○○對被上訴人之一切債務，在3千
    萬元範圍內負連帶保證之責。嗣(1)丁○○於81年12月4日向
    被上訴人借款16,800,000元，並由訴外人陳立興、杜博仁為
    該借款之連帶保證人，迄今尚欠8,523,632元；(2)訴外人陳
    立興於80年8月13日向被上訴人借款4,000,000元，並由丁○
    ○、訴外人杜博仁為該借款之連帶保證人，迄今尚欠3,866,
    755元，故乙○○○、甲○○對如附表編號1、2所示之本金
    （合計12,390,387元）、利息、違約金，應負連帶清償之責
    。
  2.上訴人丁○○、甲○○於79年11月14日與被上訴人前身三信
    合作社簽立連帶保證書，雙方約定就乙○○○對被上訴人之
    一切債務，在3千萬元範圍內負連帶保證之責。嗣(1)乙○○
    ○於80年8月13日向原告借款20,000,000元，並由訴外人陳
    立興、杜博仁為該借款之連帶保證人，迄今尚欠2,732,077
    元；(2)訴外人陳立興於80年11月13日向被上訴人借款4,000,
    000元，並由乙○○○為連帶保證人，迄今尚欠502,968元，
    故丁○○、甲○○對如附表編號3、4所示之本金（合計3,23
    5,045元）、利息、違約金，應負連帶清償之責。
  3.上訴人乙○○○、甲○○及丁○○於79年11月14日與被上訴
    人前身三信合作社簽立連帶保證書，雙方約定分別就訴外人
    陳立興、杜博仁對被上訴人之一切債務，各在3千萬元範圍
    內負連帶保證之責。嗣(1)訴外人蔡欽漢於80年12月4日向被
    上訴人借款2千萬元，並由訴外人陳立興及杜博仁為該借款
    之連帶保證人，迄今尚欠20,000,000元；(2)訴外人尹湘皓於
    81年4月27日向被上訴人借款14,100,000元，並由訴外人陳
    立興及杜博仁為該借款之連帶保證人，迄今尚欠14,100,000
    元；(3)訴外人黃士傑於80年12月4日向被上訴人借款12,900,
    000元，並由訴外人陳立興及杜博仁為該借款之連帶保證人
    ，迄今尚欠12,900,000元；(4)訴外人黃昭明於80年12月4日
    向被上訴人借款14,720,000元，並由訴外人陳立興及杜博仁
    為該借款之連帶保證人，迄今尚欠9,349,558元（本件就該
    筆連帶保證債務請求8,700,000元）；(5)訴外人蔡榮蘭於80
    年12月4日向被上訴人借款4,800,000元，並由訴外人陳立興
    及杜博仁為該借款之連帶保證人，迄今尚欠4,300,000元。
    總計訴外人陳立興、杜博仁對被上訴人所負之連帶保證債務
    為60,649,558元，被上訴人依上訴人三人所簽立之上開連帶
    保證書，分別就訴外人杜博仁與陳立興對被上訴人之一切債
    務，各以3千萬元範圍為限，於連帶保證金額合計6千萬元之
    本金債權內，請求上訴人三人連帶給付，並對上訴人三人請
    求如附表編號5至9所示之利息、違約金。
    為此聲明求為判決：
　　上訴人乙○○○、甲○○應連帶給付被上訴人新台幣壹仟貳
  　佰參拾玖萬零參佰捌拾柒元，及其中捌佰伍拾貳萬參仟陸佰
    參拾貳元、參佰捌拾陸萬陸仟柒佰伍拾伍元分別自如附表編
    號1、2所示起算日起至清償日止之利息及違約金。
　　上訴人丁○○、甲○○應連帶給付被上訴人新台幣參佰貳拾
  　參萬伍仟零肆拾伍元，及其中貳佰柒拾參萬貳仟零柒拾柒元
    、伍拾萬貳仟玖佰陸拾捌元分別自如附表編號3、4所示起算
    日起至清償日止之利息及違約金。
　　上訴人丁○○、乙○○○、甲○○應連帶給付被上訴人新台
  　幣陸仟萬元，及其中貳仟萬元、壹仟肆佰壹拾萬元、壹仟貳
    佰玖拾萬元、捌佰柒拾萬元、肆佰參拾萬元分別自如附表編
    號5至9所示起算日起至清償日止之利息及違約金。
    訴訟費用由上訴人負擔。並准予供擔保為假執行之宣告。
二、上訴人甲○○則以：
  1.本件係太府建設股份有限公司（下稱太府公司）擬向被上訴
    人前身三信合作社借貸，因無法以法人資格借貸，遂委由上
    訴人丁○○、乙○○○及訴外人陳立興、杜博仁四人於79年
    11月8日向被上訴人借貸1億元，為確保全部債權（包括本金
    、利息、違約金）之清償，雙方約定由太府公司提供台中市
    ○區○○段260、261建號建物（門牌號碼台中市○區○○路
    1段101號4、5樓）及其坐落之台中市○區○○段一小段3地
    號土地，設定1億2千萬元之最高限額抵押權，為保障該債務
    之清償，又約同上訴人甲○○對丁○○、乙○○○及訴外人
    陳立興、杜博仁各以3千萬元（合計1億2千萬元）擔保前揭
    債務之清償。嗣因太府公司無力代上訴人丁○○、乙○○○
    及訴外人陳立興、杜博仁清償前債務，遂由被上訴人就前揭
    抵押物聲請拍賣，並於82年11月11日由被上訴人以債權人身
    分承受取償，是該主債務業經清償而消滅。
  2.上訴人甲○○於79年11月14日所簽立之四紙連帶保證書中所
    稱之「一切債務」，係指借貸債務，不包括票據、保證或其
    他非借貸之債務，且該保證日期、金額與上開借貸日期、金
    額均相近，顯見上訴人甲○○僅就陳立興、丁○○、乙○○
    ○及杜博仁四人於79年11月8日向被上訴人借貸1億元及其利
    息、違約金，共計1億2千萬元之債務負連帶保證責任。又兩
    造間約定書中並無任何立約人對於主債務人之保證債務應負
    責任之約定，是上訴人保證範圍不及於主債務人之保證債務
    ，而上訴人之主債務既經清償而消滅，依保證契約之從屬性
    ，上訴人之保證債務已消滅。
  3.又被上訴人對主債務人之他筆債務，係分別由原連帶保證人
    另行簽立保證契約，採逐案徵提保證人之方式，且個別對保
    ，非如同最高限額保證後，即不再徵詢意見及對保之方式，
    是依訂約當時客觀情形及解釋契約探求當事人真意，本件並
    非最高限額保證，故上訴人所保證之債務僅止於陳立興、丁
    ○○、乙○○○及杜博仁四人於79年11月8日向被上訴人借
    貸1億元及其利息、違約金，共計1億2千萬元之債務。
  4.本件縱為最高限額保證契約，保證之範圍亦應僅限於主債務
    人對於被上訴人「所借款項」為基礎法律關係下所生之債務
    ，而不包括主債務人之保證債務。若保證書所約定之一切債
    務過於廣泛，將使非借貸關係所生之偶發債務列為擔保範圍
    ，致保證人負擔不可預測債務之可能，且逾越雙方基礎法律
    關係為其發生原因，亦違反保證契約之從屬性，上訴人顯無
    從知悉保證債務之具體範圍而採取適當之應對措施，自屬違
    反誠信原則及衡平原則而顯失公平，依消費者保護法第11條
    第1項、第12條第1項、第2項第1款、同法施行細則第14條或
    民法第247條之1規定，該定型化契約約款均應認為無效。
  5.上訴人所預期之保證債務係指丁○○等四人前揭1億元之債
    務擔保為限，系爭保證契約縱約定就債務人現在及未來所生
    之一切債務以3千萬元為限額內負連帶責任，此種危險擴張
    條款或異常條款，應不生效力或不構成契約內容。
  6.另違約金係因給付遲延所生，顯屬損害賠償之性質，與遲延
    利息類似，有民法第126條5年短期消滅時效之適用，而被上
    訴人係於93年9月27日起訴請求，就88年9月27日前之利息及
    違約金請求權逾5年部分，已罹於時效而消滅。另現今銀行
    利率已大幅調降，系爭借貸契約之簽訂非上訴人所知悉，被
    上訴人請求之違約金逾6個月者依年利率百之分20計算顯屬
    過高，自應酌減違約金等語抗辯。
三、被告丁○○、乙○○○未於言詞辯論期日到場，亦未提出書
    狀作何聲明或陳述。
四、原審經言詞辯論，斟酌全辯論意旨，認被上訴人之請求為全
    部有理由，而判決上訴人敗訴，並定相當之擔保金額准予假
    執行，並准上訴人於假執行程序實施前預供擔保，得免為假
    執行。上訴人甲○○就原審之判決不服，提起上訴，聲明求
    為判決：(一)原判決就上訴人敗訴部分廢棄。(二)上項廢棄部分
    ，被上訴人在第一審之訴及假執行之聲請均駁回。(三)第一、
    二審訴訟費用均由被上訴人負擔。被上訴人則聲明求為判決
    ：上訴駁回。訴訟費用由上訴人負擔。並就請求之金額，減
    縮如96年6月26日之辯論意旨狀所載。
五、本件原審判決均命上訴人甲○○與乙○○○、丁○○為連帶
    給付，雖僅甲○○一人提起上訴，惟其上訴理由，均非基於
    其個人之事由，且對其他原審共同被告均有利，其上訴之效
    力，依民事訴訟法第56條第1款之規定，應及於其他共同被
    告，故應併列乙○○○、丁○○為上訴人。又乙○○○、丁
    ○○均經合法通知，未於言詞辯論期日到場，核無民事訴訟
    法第38 6條所列各款之情形，爰依被上訴人之聲請，由其一
    造辯論而為判決。合先敘明。
六、就下列各項，兩造不爭執：
  1.上訴人乙○○○、甲○○於79年11月14日，以丁○○為被保
    證人，與被上訴人前身保證責任三信合作社簽立連帶保證書
    ；上訴人丁○○、甲○○於同日，以乙○○○為被保證人，
    與被上訴人前身三信合作社簽立連帶保證書；上訴人乙○○
    ○、甲○○及丁○○於同日，分別以陳立興、杜博仁為被保
    證人，與被上訴人前身三信合作社簽立連帶保證書。上開4
    紙保證書上記載「向貴社連帶保證，凡貴社持有○○○之一
    切債務憑證，以新台幣參仟萬元為限額，保證人願與債務人
    負連帶償還保證責任。如債務人對於所借款項到期不償還清
    楚時，無論該項借款有無提出抵押品，或所提之抵押品處分
    所得價款不足償還債務者，均由全體保證人連帶負責償還」
    。
  2.對被上訴人95年5月17日辯論意旨(三)狀附表所示編號1至9借
    款人之借款金額、各自尚欠之餘額、連帶保證債務金額均不
    爭執。
  3.若上訴人就主債務人之保證債務應負保證責任，對另一連帶
    保證人李嘉綺已償還600萬元，及其抵充利息、違約金之計
    算方式均不爭執。
  4.若上訴人就主債務人之保證債務應負保證責任，對被上訴人
    分別請求如附表所示之本金金額未超出最高限額保證之金額
    ，且對被上訴人請求之金額及起訴前回溯5年內之利息、違
    約金之請求均不爭執。
七、得心證之理由：
　1.查上訴人甲○○雖以：本件係訴外人太府建設股份有限公司
  　（下稱太府公司）擬向被上訴人前身三信合作社借貸，因無
    法以法人資格借貸，遂委由上訴人丁○○、乙○○○及訴外
    人陳立興、杜博仁四人，於79年11月8日向被上訴人借貸1億
    元，為確保債權（包括本金、利息、違約金）之清償，雙方
    約定由太府公司提供台中市○區○○段260、261建號建物（
    門牌號碼台中市○區○○路1段101號4、5樓）及基地，即坐
    落台中市○區○○段1小段3地號土地，設定1億2千萬元之最
    高限額抵押權，為保障債務之清償，又約同上訴人甲○○，
    對上訴人丁○○、乙○○○及訴外人陳立興、杜博仁各以3
    千萬元（合計1億2千萬元）擔保前揭債務之清償。嗣因太府
    公司無力代上訴人丁○○、乙○○○及訴外人陳立興、杜博
    仁清償前開債務，遂由被上訴人就前揭抵押物聲請拍賣，並
    於82年11月11日由被上訴人以債權人身分承受取償。是該主
    債務業經清償而消滅等語，惟為被上訴人所否認，並主張兩
    者並無關連。經本院調取上開被上訴人與太府公司之強制執
    行事件卷（台灣台中地方法院82年度執六字第4956號）固有
    被上訴人因執行而承受上開供抵押之不動產之事實，惟被上
    訴人在執行中提出債權證明本票16張，尚無法證實與本件被
    上訴人主張基於79年11月14日所立之連帶保證書所為請求有
    何關連。上訴人就此亦未再舉證證明，其抗辯兩造間之債務
    已因清償而消滅，自不足取。
　2.次查，被上訴人主張：借款人丁○○，民國80年12月4日初
  　借一千六百八十萬元，81年6月24日展期，現尚欠本金餘額
    八百五十二萬三千六百三十二元及如附表編號一所示之利息
    、違約金。上訴人甲○○、乙○○○為其連帶保證人，借款
    人陳立興，民國80年8月13日初借四百萬元，81年9月10日展
    期，現欠本金餘額三百八十六萬六千七百五十五元，及如附
    表編號二所示之利息、違約金。上訴人丁○○、甲○○為其
    連帶保證人；借款人乙○○○，民國80年8月13日初借二千
    萬元，81年9月15日展期，現尚欠本金餘額二百七十三萬二
    千零七十七元及如附表編號三所示之利息、違約金，上訴人
    甲○○、丁○○為其連帶保證人；借款人陳立興，民國80年
    11月13日初借四百萬元，81年11月30日展期，現尚欠本金餘
    額五十萬二千九百六十八元及如附表編號四所示之利息、違
    約金。上訴人甲○○、丁○○為其連帶保證人等事實業據提
    出本票及借據為證，且為上訴人甲○○所不爭執。（見原審
    卷第9頁至11頁、17頁及本院卷第87頁筆錄）從而被上訴人
    本於借貸及連帶保證之法律關係請求上訴人等負連帶給付之
    義務，自屬於法有據。再按利息、紅利、租金、贍養費、退
    職金及其他1年或不及1年之定期給付債權，其各期給付請求
    權，因5年間不行使而消滅，民法第126條定有明文。本件上
    訴人甲○○雖另辯稱：被上訴人請求之違約金與遲延利息類
    似，有民法第126條5年短期消滅時效之適用，且違約金顯屬
    過高，應予酌減云云。惟查，違約金係為賠償因遲延清償所
    生之損害而為約定，僅於債務人給付遲延時，債權人始得請
    求，並非基於同一基本債權而定期反覆發生之請求權，既非
    定期給付之債務，與上開民法第126條條所規定之性質不同
    ，應無前揭利息短期時效之適用，其時效期間仍應為15年。
    又被上訴人係因借款人遲延履行，依約請求逾期在6個月以
    內者，按各筆利率之百分之10，逾期超過6個月者，則按各
    筆利率之百分之20計付違約金，並無違約金過高應予酌減之
    情形。是上訴人甲○○上開所辯，均屬無據。
    綜上所述，原審判決，判令上訴人乙○○○、甲○○、丁○
    ○，分別依該判決主文第一、二項所示之金額給付被上訴人
    ，並無違誤。上訴人此部分之上訴為無理由，應予駁回。
  3.被上訴人復主張：
    借款人蔡欽漢，於民國80年12月4日初借二千萬元，81年6月
    24 日展期，現尚欠金餘額二千萬元及如附表編號五之利息
    、違約金。杜博仁為其連帶保證人。另借款人伊湘浩於民國
    81年4月29日初借一千四百一十萬元，81年11月21日展期，
    現尚欠本金餘額一千四百一十萬元及如附表編號六所示之利
    息、違約金，杜博仁為連帶保證人。
    上訴人甲○○、丁○○、乙○○○曾立具連帶保證書，連帶
    保證杜博仁之一切債務，以三千萬元為限額，是對上述二筆
    二千萬元及一千萬元（附表編六之一千四百一十萬部分，僅
    請求一千萬元）借款，上訴人三人自應連帶負責。
    又借款人黃士傑，於民國80年12月4日，初借一千二百九十
    萬元，81年6月24日展期，現尚欠本金餘額一千二百九十萬
    元及如附表編號七所示之利息、違約金，陳立興為其連帶保
    證人。
    借款人黃昭明，於民國80年12月4日，初借一千四百七十二
    萬元，81年6月24日展期，現尚欠本金餘額九百三十四萬九
    千五百五十八元及如附表編號八所示之利息、違約金。陳立
    興為其連帶保證人。
    借款人蔡榮蘭，81年6月24日立據借款四百八十萬元（80年
    12月4日原初借一千零四十萬元，81年6 月24日尚欠四百八
    十萬元展期並立據），現尚欠本金餘額四百三十萬元及如附
    表編號九之利息、違約金。陳立興為連帶保證人。
    上訴人甲○○、丁○○、乙○○○、曾立具連帶保證書，連
    帶保證陳立興之一切債務，以三千萬元為限額，是對上述三
    筆一千二百九十萬元，八百四十三萬二百七十七元（附表編
    號八之九百三十四萬九千五百五十八元僅請求八百四十三萬
    零二百七十七元）及四百三十萬元借款，上訴人三人自應連
    帶負責等語。提出本票5張及連帶保證書及約定書等為證。
    請求命上訴人給付如96年6月26日之民事辯論意旨狀所載「
    減縮後訴之聲明」第三、四項所示之金額。
  4.查被上訴人上開主張，無非以系爭連帶保證書約定之內容：
    「連帶保證人○○○等（以下簡稱保證人並包括繼承人）今
    向貴社連帶保證凡貴社持有○○○之一切債務憑證以新台幣
    參千萬元為限額，保證人願與債務人負連帶償還保證責任。
    」、約定書第1條：「本約定書所稱一切債務，係指立約人
    對貴社所負之票據、借款、墊款、保證等債務及其他債務，
    並包括利息、遲延利息、違約金、損害賠償及其他有關費用
    。」從而依前揭連帶保證書及約定書所載內容，保證人所保
    證者係包含票據、借款、墊款、保證等債務及其他債務，為
    最高限額之保證。並未違反法律強制或禁止之規定，自屬有
    效云云。惟查，系爭連帶保證書及約定書均為被上訴人單方
    所擬定之定型化契約條款，連帶保證書載明上訴人就被保證
    人之「一切債務」負連帶保證責任，而所謂「一切債務」，
    則係指依約定書第1條所載係立約人（即上訴人）對於被上
    訴人所負之票據、借款、墊款及保證債務。觀諸約定書第1
    條之文義，連帶保證書所載係單指上訴人（即保證人）與被
    上訴人間所生之債務關係，而非主債務人與被上訴人間之債
    務關係，是該連帶保證書及約定書文義所載之保證範圍並不
    明確，應依民法（下同）第98條規定加以解釋，以探求上訴
    人於79年11月14日簽立系爭連帶保證書之真意及目的。查本
    件上訴人立連帶保證書及約定書，乃係訴外人太府公司不能
    以公司名義向被上訴人貸款，雖以不動產供被上訴人設定抵
    押權，仍須由上訴人甲○○等簽立每紙3千萬元之連帶保證
    書四紙，日期均為79年11月14日，與設定抵押權之時間日期
    相近，金額相同，保證契約書所擔保之主債務人均為陳立興
    、丁○○、乙○○○及杜博仁四人，足證上訴人79年11月14
    日簽立連帶保證書之本意，應係指陳立興、丁○○、乙○○
    ○及杜博仁四人於79年11月8日向被上訴人借貸1億元及其利
    息、違約金，共計1億2千萬元之債務，是依據過去存在之事
    實及一切證據資料綜合研判，上訴人所簽訂連帶保證書及約
    定書之性質，僅係一般保證，為擔保陳立興、丁○○、乙○
    ○○及杜博仁四人前揭1億元之債務，灼然至明。
    職是，本件兩造間之法律關係應通觀契約全文，從契約之主
    要目的及經濟價值等作通盤之觀察，不得僅謂系爭連帶保證
    書上載有「一切債務」之文句，即拘泥文字或截取契約中部
    分字句任意解釋，隨意指稱上訴人對於丁○○等四人於前揭
    1億元以外之借款債務仍應負連帶保證責任，否則非但不符
    當事人間訂定系爭連帶保證書及約定書之本意，使上訴人之
    連帶保證責任無限上綱，更有違誠信及公平正義原則。查民
    法第247條之1第2款及第3款：「依照當事人一方預定用於同
    類契約之條款而訂立之契約，為左列各款之約定，按其情形
    顯失公平者，該部分約定為無效：二、加重他方當事人之責
    任者。三、使他方當事人拋棄權利或限制行使權利者。」；
    復按同法第739條之1：「本節所規定保證人之權利，除法律
    另有規定外，不得預先拋棄。」、第754條第1項：「就連續
    發生之債務為保證而未定有期間者，保證人得隨時通知債權
    人終止保證契約。」、民法債篇施行法第33條：「修正之民
    法第739條之1之規定，於民法債編修正施行前成立之保證，
    亦適用之。」又民法第二百四十七條之一第二款所明定。所
    謂加重他方當事人之責任，乃係指一方預定之契約條款，為
    他方所不及知或無磋商變更之餘地者而言，所稱按其情形顯
    失公平者，則係指依契約本質所生之主要權利義務，或按法
    律規定加以綜合判斷，有顯失公平之情形而言（參照最高法
    院94年度台上字第2340號判決意旨）。本件訴外人陳立興、
    丁○○、乙○○○及杜博仁四人於79年11月8日向被上訴人
    借款，被上訴人除要求設定抵押權供擔保外，須另由上訴人
    等與被上訴人訂定連帶保證契約，上訴人等為儘快取得資金
    週轉，改善公司財務狀況，於未經詳細審閱、磋商下，就訂
    立由被上訴人單方擬訂之定型化保證契約條款，為避免上訴
    人等未經磋商即接受定型化契約條款所生之不利益，仍應適
    用「衡平原則」以規制契約之效力。（被上訴人雖提出保證
    契約可由磋商而增刪變更，但非本件有磋商之事實，仍不足
    為憑。）經查系爭連帶保證書約定「…保證人願在本項債務
    未清償前絕不自行退保」，申言之，依此規定保證人須清償
    債務後始得終止保證契約，已剝奪上訴人依第754條規定得
    隨時終止保證契約之權利，有違第739條之1規定，使上訴人
    終其一生均須就主債務人對被上訴人之債務負連帶保證責任
    ，終生為債務所拘束。
    復查被上訴人亦無通知上訴人主債務具體情形之義務，上訴
    人顯無從知悉保證債務之具體範圍而採取適當之應對措施，
    縱上訴人知悉保證債務之具體範圍，依系爭連帶保證書約定
    欲終止保證契約又須先償還大筆債務，對保證人而言形同束
    手待斃，其所受不利益，不言可喻。職是，系爭定型化連帶
    保證契約使上訴人拋棄第754條法定契約終止權，變相無限
    期延長上訴人之保證期間，過份加重上訴人之保證責任，致
    使上訴人一方負極大之義務，被上訴人一方卻無庸盡最基本
    之通知義務，顯失衡平，依前揭最高法院94年度台上字第23
    40號判決意旨，系爭連帶保證契約書顯已違反民法第247條
    之1第2款及第3款規定，有悖於衡平原則，是為維護弱勢契
    約當事人之權益（本件上訴人為連帶保證人，與被上訴人相
    比，為相對之弱勢），上訴人與被上訴人所簽訂保證書保證
    之範圍，自應從嚴解釋。
    如上所述上訴人簽定系爭保證契約之真意及目的，僅係就丁
    ○○等四人向被上訴人借貸1億2千萬元之特定債務為擔保，
    上訴人所預期之保證範圍僅限於此筆債務，是倘認系爭保證
    契約之債務及於主債務人現在及未來對被上訴人所負之債務
    ，即已超出上訴人可能預見之範圍，應有「危險擴張條款」
    或「異常條款」之適用，而認該約定為無效。又依民法第74
    0條規定：「保證債務，除契約另有訂定外，包括主債務之
    利息、違約金、損害賠償及其他從屬於主債務之負擔。」是
    除當事人有特別約定者外，保證債務僅及於因主債務所衍生
    利息等債務及從屬於主債務之負擔。
    查系爭保證書所約定之內容：「立連帶保證書人○○○等（
    以下簡稱保證人並包括繼承人）今向貴社連帶保證凡貴社持
    有○○○之一切債務憑證以新台幣參千萬元為限額，保證人
    願與債務人負連帶償還保證責任。」，而約定書第1條所表
    明上訴人之保證範圍，係指「立約人」對於被上訴人所負之
    票據、借款、墊款及保證債務，而非指「被保證人」對於被
    上訴人所負之票據、借款、墊款及保證債務。
    復觀諸保證書後續所載之：「如債務人『對于所借款項』到
    期不償還清楚時，無論『該項款』有無提出抵押品，或所提
    之抵押品處分所得價款不足償還債務者，均由全體保證人連
    帶負責償還。」，亦可得知上訴人所保證之範圍亦僅限於主
    債務人對被上訴人「所借款項」為基礎法律關係下所生之債
    務，而不包括主債務人之保證債務。被上訴人執上訴人所立
    約定書，主張上訴人應就其所保證之被保證人對第三人所為
    之保證債務仍須負責，顯有無限擴張連帶保證範圍之嫌。況
    且，依被上訴人所提之債務人蔡欽漢、尹湘皓、黃士傑、黃
    昭明、蔡榮蘭等人，向被上訴人借款所立之債權證明（本票
    ），其日期分別為80年12月4日、81年4月27日、80年12月4
    日、80年12月4日、80年12月4日，距上訴人立連帶保證書及
    約定書之日期79年11月14日，均已逾一年以上，並非上訴人
    於立連帶保證書及約定書當時所已存在之債務，且非立約當
    時所能預見。則被上訴人執該約定書，主張上訴人應就蔡漢
    欽、尹湘皓、黃士傑、黃昭明、蔡榮蘭所欠之貸款，負連帶
    清償之責任，顯有違誠信及公平之原則，自難准許。原審判
    決，諭命上訴人為給付，自有未當。上訴意旨就此部分指摘
    原判決不當，請求廢棄改判，自屬有理由，應將原判決主文
    第三項部分及該部分假執行之宣告（即主文第七項部分）廢
    棄，改判駁回被上訴人在第一審之訴及假執行之聲請。
八、據上論結，本件上訴為一部有理由，一部無理由，應依民事
    訴訟法第449條第1項、第450條、第463條、第385條第1項前
    段、第79條、第85條第2項，判決如主文。
中　　華　　民　　國　　96　　年　　7 　　月　　10　　日
                  民事第三庭    審判長法　官  陳照德
                                      法　官  蔡王金全
                                      法　官  朱  樑
以上正本係照原本作成。
如對本判決上訴，須於收受判決送達後20日內向本院提出上訴書
狀，其未表明上訴理由者，應於提出上訴後20日內向本院提出上
訴理由書（須按他造人數附具繕本）。
上訴時應提出委任律師為訴訟代理人之委任狀。具有民事訴訟法
第466條之1第1項但書或第2項之情形為訴訟代理人者，另應附具
律師及格證書及釋明委任人與受任人有該條項所定關係之釋明文
書影本。
                                      書記官  茆亞民
中　　華　　民　　國　　96　　年　　7 　　月　　11　　日
                                                      Ｍ
附表：
借款連帶保證債務明細表                   單位：新台幣\元
┌─┬────────┬───┬───┬─────┬─────┬─────┬────┬───┬───┬────┐
│編│ 連 帶 保 證 書 │借款人│ 連帶 │ 借款金額 │ 現欠餘額 │連帶保證債│  利率  │ 利息 │違約金│ 違約金 │
│號│  之 債 務 人   │      │保證人│          │          │務  金  額│（利息）│起算日│起算日│ 備  註 │
├─┼────────┼───┼───┼─────┼─────┼─────┼────┼───┼───┼────┤
│１│乙○○○、甲○○│丁○○│陳立興│16,800,000│ 8,523,632│ 8,523,632│  10.5% │88/09 │82/07 │＊逾期六│
│  │                │      │杜博仁│          │          │          │        │/27   │/26   │個月以內│
├─┼────────┼───┼───┼─────┼─────┼─────┼────┼───┼───┤者，按上│
│２│乙○○○、甲○○│陳立興│杜博仁│ 4,000,000│ 3,866,755│ 3,866,755│10.075% │88/09 │82/07 │開利率百│
│  │                │      │丁○○│          │          │          │        │/27   │/23   │分之十，│
├─┼────────┼───┼───┼─────┼─────┼─────┼────┼───┼───┤超過六個│
│３│丁○○、甲○○  │ 陳曾 │陳立興│20,000,000│ 2,732,077│ 2,732,077│ 10.45% │88/09 │82/07 │月以上者│
│  │                │ 志瑛 │杜博仁│          │          │          │        │/27   │/26   │，就超過│
├─┼────────┼───┼───┼─────┼─────┼─────┼────┼───┼───┤部分按上│
│４│丁○○、甲○○  │陳立興│ 陳曾 │ 4,000,000│   502,968│   502,968│   10%  │91/07 │94/01 │開利率百│
│  │                │      │ 志瑛 │          │          │          │        │/04   │/11   │分之二十│
├─┼────────┼───┼───┼─────┼─────┼─────┼────┼───┼───┤計付違約│
│５│丁○○、甲○○  │蔡欽漢│陳立興│20,000,000│20,000,000│20,000,000│  10.5% │88/09 │82/07 │金。    │
│  │   乙○○○     │      │杜博仁│          │          │          │        │/27   │/27   │＊有關編│
├─┼────────┼───┼───┼─────┼─────┼─────┼────┼───┼───┤號５至編│
│６│丁○○、甲○○  │尹湘皓│陳立興│14,100,000│14,100,000│14,100,000│ 10.65% │88/09 │82/07 │號９之現│
│  │   乙○○○     │      │杜博仁│          │          │          │        │/27   │/27   │欠本金金│
├─┼────────┼───┼───┼─────┼─────┼─────┼────┼───┼───┤額，於陸│
│７│丁○○、甲○○  │黃士傑│陳立興│12,900,000│12,900,000│12,900,000│  10.5% │88/09 │82/07 │仟萬元由│
│  │   乙○○○     │      │杜博仁│          │          │          │        │/27   │/27   │債務人李│
├─┼────────┼───┼───┼─────┼─────┼─────┼────┼───┼───┤嘉綺、紀│
│８│丁○○、甲○○  │黃昭明│陳立興│14,720,000│ 9,349,558│ 8,700,000│  10.5% │88/09 │82/07 │美玲、蔡│
│  │   乙○○○     │      │杜博仁│          │          │          │        │/27   │/27   │禎騰及李│
├─┼────────┼───┼───┼─────┼─────┼─────┼────┼───┼───┤森永共同│
│９│丁○○、甲○○  │蔡榮蘭│陳立興│ 4,800,000│ 4,300,000│ 4,300,000│  10.5% │88/09 │82/07 │負連帶保│
│  │   乙○○○     │      │杜博仁│          │          │          │        │/27   │/26   │證之責。│
├─┼────────┼───┼───┼─────┼─────┼─────┼────┼───┼───┤        │
│合│                │      │      │          │          │75,625,432│        │      │      │        │
│計│                │      │      │          │          │          │        │      │      │        │
└─┴────────┴───┴───┴─────┴─────┴─────┴────┴───┴───┴────┘
